【裁判字號】    98,家上,24
【裁判日期】    980506
【裁判案由】    離婚
【裁判全文】
臺灣高等法院臺中分院民事判決          98年度家上字第24號
    上  訴  人  丙○○
    訴訟代理人  乙○○
                丁○○
    被  上訴人  甲○○
    訴訟代理人  吳鴻昌  律師
上列當事人間請求離婚事件，上訴人對於民國98年02月05日臺灣
彰化地方法院97年度婚字第424 號第一審判決提起上訴，本院於
98年04月22日言詞辯論終結，茲判決如下：
    主  文
上訴駁回。
第二審訴訟費用由上訴人負擔。
    事  實
一、上訴人聲明求為判決：(一)原判決廢棄。(二)准上訴人與被上訴
    人離婚，兩造所生子女賴呂昇之權利義務由上訴人行使及負
    擔。(三)第一、二審訴訟費用均由被上訴人負擔。其陳述除與
    原判決記載相同者予以引用之外，另補稱：
  (一)被上訴人甲○○自從嫁入我家後，跟婆婆相處不好，經常對
    婆婆大聲的罵，說那麼老了又殘障，趕快去死，更說妳老公
    死了，妳也差不多快死了的字句，而我媽媽身體殘障，下肢
    行動不便，心臟也不好，被上訴人甲○○不但疏於照顧我媽
    媽，還忤逆她，及常常跟我討錢寄回越南，要不到就拿小孩
    出氣性情易怒，脾氣不好，而且說她要出去工作把小孩丟著
    不管，就自行出門，小孩子自從出生後，被上訴人都沒有好
    好照顧，還經常打罵小孩，不是一個好媽媽，也不是一個好
    太太，更不是一個好媳婦，嫁來台灣只是為了錢，而不是要
    好好的經營一個家庭及照顧小孩，經常三更半夜吵著要錢，
    不讓我睡覺，我罵被上訴人，被上訴人就說我喝酒，在那邊
    亂，有一次我被她吵到無法入睡，跑去廚房喝茶，她以為我
    要拿刀子殺她，便說我曾於95年06月拿刀要殺她，這點我全
    家的人都可以作證。
  (二)被上訴人說我97年03月09日喝酒後毆打她。又說我天天喝酒
    ，沒上班，拿東西丟她，但沒有打她。被上訴人曾經報案，
    但沒有申請保護令。這明顯前後說詞有異。一下子說喝酒後
    毆打她，一下子說喝酒後拿東西丟他，有沒有打都是她自己
    說的，請她舉證，有沒有證人，證明我打她？或當日的驗單
    ？其實被上訴人都是出於預謀有所目的的，因為我反對她外
    出工作，而且小孩沒照顧，她所說的天天喝酒，打她都是不
    實的言論，我要告被上訴人不實言論及毀謗。請問是不是有
    警察局的報案單，就可以出外工作一年多都可以不用回家？
    就可以拋夫棄子嗎？其實被上訴人根本就無心在這個家，家
    庭、小孩不重要，錢比較重要。
  (三)被上訴人說她多次想要回家，但上訴人都將門窗鎖上不讓她
    進門，是不實的言論。自從她住外面後，就失去聯絡，也把
    小孩帶出去，她無能力撫養小孩，又不讓我知道他住哪裡，
    把小孩丟給越南籍保姆照顧，一個換一個，欠人家保姆費就
    換，最後一位保姆查到我家的電話，通知我家人，小孩在保
    姆那邊，保姆說被上訴人一兩個月去探望小孩一次而已，根
    本都不管小孩的死活，還欠幾個月的保姆費，叫我們把保姆
    費付完，把小孩帶回去，說被上訴人根本沒能力撫養小孩。
    而被上訴人說家計都是她在負擔，也是不實的言論，自從她
    外出工作，不曾拿錢回家，怎麼負擔家計？而且小孩又被她
    偷帶出去，我只好搬回新家住，將老家的門窗鎖上，被上訴
    人說多次想要回家，為何未打電電通知我或回新家呢？其實
    被上訴人是為了在台灣取得長久居留（身分證）才不想離婚
    的，像這樣的婚姻能維持嗎？因此已無共同生活的可能性，
    她在法院言論時，說她想要回家，我們不讓他回去，是為了
    暫不離婚等取得身分證為目的、預謀、毀謗的不實言論。其
    實被上訴人在外這段期間，帶壞與她一起工作的越南籍婦女
    ，有好幾個受害人登門造訪，說被上訴人帶壞他門的老婆，
    害了他們的家庭破碎失和。且我媽媽心藏也不好、行動不便
    ，她最近一兩次回來家要錢，要小孩，有告訴他小孩上學地
    方她便跑去托兒所妨礙老師上課，好幾次。我媽媽被她氣到
    血壓升高，造成心臟動脈剝離，住進家護病房，她完全都知
    道，連出殯那天，都沒回來連去醫院探望我媽媽也沒有，我
    媽媽出殯那天全家都很忙、沒空，她便利用這個機會，去移
    民局辦居留證，我媽98年01月07日出殯那天，移民局有打電
    話通知我們，說被上訴人甲○○要辦長期居留證，通知我們
    過去，我說我們很忙沒空，也順便通知被上訴人說媽媽出殯
    ，要不要回來送媽媽最後一程，她也沒回來。而97年12月18
    日開庭時的言論向法官說她要回家，不想離婚，結果也沒有
    回來。而我又不知道她的電話號碼，怎麼通知她？像這種嫁
    來台灣，只為了要錢，不要家庭、氣死婆婆，更破壞別人家
    庭的人，適合在台灣嗎？為了避免造成更多家庭的破碎，和
    我們家庭的困擾，請評估兩造婚姻已無共同生活之事實與意
    義，判准兩造離婚。
二、被上訴人聲明求為判決：(一)上訴駁回。(二)第二審訴訟費用由
    上訴人負擔。其陳述除與原判決記載相同者予以引用外，另
    補稱：
  (一)上訴人指述被上訴人經常辱罵婆婆乙節，乃係臨訟所杜撰之
    虛枉情節，絕非真實。蓋被上訴人乃係一越南籍女子，僅僅
    略通本國國語（北京語），而被上訴人的婆婆則係傳統的台
    籍婦女，僅通曉閩南語（台語），是以兩人在語言上雖常有
    溝通不良之處，惟被上訴人絕無以粗鄙之言語辱罵婆婆的不
    孝情事存在。
  (二)所謂夫妻之一方以惡意遺棄他方在繼續狀態中者，係指夫或
    妻無正當理由，不盡同居或支付家庭生活費用之義務而言，
    此為最高法院39年台上字第415 號判例所明示。而所謂以惡
    意遺棄他方，不僅須有違背同居義務之客觀事實，並須有拒
    絕同居之主觀情事始為相當（最高法院40年台上字第91號判
    例參照）。是以所謂惡意並非指知悉，而係指具有違反義務
    之故意或害意並希望發生違反義務之結果而言。本件被上訴
    人雖自97年03月09日起即在外租屋自居迄今，惟被上訴人之
    所以在外租屋自居，其主要原因乃係上訴人在97年03月09日
    於酒後無故毆打被上訴人所致。又被上訴人在離家這段期間
    ，不僅經常以手機與上訴人保持連絡，有通聯明細表可證，
    且在上訴人於97年07月間因故斷腳之時，被上訴人亦曾嘗試
    返家照顧上訴人，然而竟為上訴人所拒絕，此外被上訴人於
    離家在外自居的這段期間亦曾多次欲返家與上訴人一家團圓
    ，惟均遭上訴人及其家人所拒。尤有甚者被上訴人於97年12
    月02日上午10時30分許，曾返家欲探視其夫及其幼子，竟遭
    到上訴人之兄乙○○暴力相向，以致被上訴人受有頭部、後
    背部及右手肘挫傷等傷害，有診斷証明書影本暨調解案件轉
    介單影本各乙紙為證。從而，被上訴人之所以無法返家履行
    其同居與照顧幼子之義務，實乃肇因於上訴人及其家人的無
    理阻攔，非是被上訴人不願返家團圓。是上訴人藉詞被上訴
    人自97年03月間起即離家不歸惡意遺棄為由，提出本件離婚
    之訴暨上訴，於理實屬無憑，於法亦有未合。
    理  由
一、上訴人主張：兩造於94年01月19日結婚，婚後兩造初尚稱融
    洽，育有子女賴呂昇，詎被上訴人竟於97年02月15日離家出
    走，經上訴人四處尋找未獲，顯係惡意遺棄在繼續狀態中。
    因被上訴人離家出走，並將子女帶走，不告訴被上訴人住處
    ，還偷拿上訴人身分證去辦子女護照，上訴人要求被上訴人
    返家，被上訴人仍拒絕，且上訴人透過朋友知悉子女在保母
    處，於97年08月上訴人找到子女，當時子女僅會對上訴人叫
    爸爸，但都不會講話，因為保母是越南人。且被上訴人已有
    二個月沒有給保母費用，上訴人只好負擔。被上訴人雖曾想
    返家，但因被上訴人罵上訴人報應，所以上訴人才不讓被上
    訴人返家。上訴人是做種雞的人工授精，有時收入好，時機
    不好領的比較少。被上訴人無意與上訴人共同生活，於97年
    12月18日原審開庭時，被上訴人表示願返家同住，但之後被
    上訴人皆未返家，且上訴人母親在當天晚上過世，至98年01
    月07日出殯，治喪期間被上訴人皆不聞不問，顯然無心與上
    訴人共同生活。為此，乃依法請求判決准上訴人與被上訴人
    離婚，並將兩造所生子女賴呂昇之權利義務判由上訴人行使
    及負擔。
二、被上訴人則以：被上訴人於97年03月09日因遭上訴人酒後毆
    打，被上訴人報警經員警前來處理，並帶被上訴人至友人住
    所居住。又被上訴人於同年07月間因上訴人的腳斷想返家照
    顧上訴人，當時有帶小孩回去，惟上訴人拒絕被上訴人進門
    ，被上訴人也曾多次要回家，但上訴人都將門窗鎖上，不讓
    被上訴人進門，因此至今未能回家居住。又上訴人知道被上
    訴人工作地點，曾找過被上訴人。以前兩造同住時，上訴人
    天天喝酒、沒有上班，都是被上訴人在負擔家計，而上訴人
    曾拿東西丟被上訴人，經常喝酒後半夜二、三點在那叫、亂
    摔東西。95年06月還拿刀子要殺被上訴人等語，資為抗辯。
三、上訴人主張兩造於94年01月19日結婚，現婚姻關係存續中等
    事實，為兩造所不爭執，復有戶籍謄本、結婚證書及譯本影
    本在卷可稽，此部分之事實自堪認定。按配偶之一方為中華
    民國國民者，其離婚之原因事實，應依中華民國法律，涉外
    民事法律適用法第十四條定有明文。本件上訴人為中華民國
    國民，被上訴人為越南籍人民，則本件離婚事件，自應適用
    中華民國法律。又當事人主張有利於己之事實，就其事實有
    舉證之責任，民事訴訟法第277 條定有明文。本件上訴人訴
    請離婚，自應由上訴人就其主張事實負舉證責任。查夫妻之
    一方以惡意遺棄他方在繼續狀態中者，他方得請求裁判離婚
    ，民法第1052條第1項第5款定有明文。所謂夫妻之一方以惡
    意遺棄他方在繼續狀態中者，係指夫或妻無正當理由，不盡
    同居或支付家庭生活費用之義務而言（最高法院39年臺上字
    第415 號判例意旨參照）。而惡意遺棄之法定離婚事由，在
    主觀上應出於惡意，在客觀上須有遺棄之事實，所謂惡意，
    並非知悉，而係具有違反義務之故意或害意，並希望發生違
    反義務之結果。且惡意遺棄需繼續相當之期間，且目前尚須
    在繼續狀態中方足當之。本件上訴人主張被上訴人自97年02
    月15日離家迄今，期間未曾返家等情，固為被上訴人所不否
    認。惟辯稱：其並非離家出走，而係被上訴人於97年03月09
    日因遭上訴人酒後毆打，被上訴人報警經員警前來處理，並
    帶被上訴人至友人住所居住，又被上訴人於同年07月間因上
    訴人的腳斷想返家照顧上訴人，惟上訴人拒絕被上訴人進門
    ，被上訴人也曾多次要回家，但上訴人都將門窗鎖上，不讓
    被上訴人進門，因此至今未再回家居住，期間亦攜子同行，
    並非拋家棄子等語，並提出彰化縣警察局員林分局處理家庭
    暴力與兒少保護案件調查紀錄表影本、行動通話明細、診斷
    證明書等件為證。上訴人對於曾於酒後施暴及被上訴人於97
    年07月間回家欲照顧上訴人遭上訴人鎖門拒絕等事實並不否
    認，僅稱只有喝一點酒及被上訴人罵我是報應才不讓她進去
    云云。再參諸證人即上訴人之兄丁○○於原審證稱：「我聽
    我弟弟說被上訴人常常要錢，因為房子有貸款，我們三兄弟
    都要分擔，被上訴人一直要錢，可是我弟弟的工大、小月，
    我弟弟因為心情鬱悶，所以會喝一點酒，有時會大、小聲，
    被上訴人就去警局報案」、「因為老家沒有人住，所以門鎖
    著」等語。足見被上訴人確非無故離家出走，觀之被上訴人
    於本件訴訟程序中一再表明欲返家與上訴人同住之語，惟均
    為上訴人所拒絕等情，則本件應非被上訴人主動肇致「客觀
    上不履行同居義務」之情形，被上訴人亦無不履行同居義務
    之主觀意念。至上訴人稱其母於日前去世，被上訴人均未到
    場致哀，其稱願回來顯係空言云云。但被上訴人就此抗辯稱
    其不知情，且時值兩造進行本件離婚訴訟中，上訴人及其家
    人是否願接受被上訴人返家仍非無疑，被上訴人如有顧慮亦
    合常理，尚難據此認被上訴人已無意返家與上訴人同住。
四、綜上所述，本件上訴人並未舉證證明被上訴人有惡意遺棄之
    情事，是其主張依民法第1052條第1項第5款規定訴請離婚，
    為無理由。原審為上訴人敗訴之判決，並無不合。上訴意旨
    指摘原判決不當，求予廢棄改判，為無理由，其上訴應予駁
    回。
五、本件事證已臻明確，兩造所提其餘攻擊防禦方法及舉證，與
    判決結果不生影響，爰不一一論述。
六、據上論結，本件上訴人之上訴為無理由，爰依民事訴訟法第
    第449條第1項、第78條，判決如主文。
中    華    民    國    98    年    5     月    6     日
                  民事第五庭    審判長法  官  林陳松
                                      法  官  王重吉
                                      法  官  古金男
以上正本係照原本作成。
如對本判決上訴，須於收受判決送達後20日內向本院提出上訴書
狀，其未表明上訴理由者，應於提出上訴後20日內向本院提出上
訴理由書（須按他造人數附具繕本）。
上訴時應提出委任律師為訴訟代理人之委任狀。具有民事訴訟法
第466條之1第1項但書或第2項之情形為訴訟代理人者，另應附具
律師及格證書及釋明委任人與受任人有該條項所定關係之釋明文
書影本。
                                      書記官  詹錫朋
中    華    民    國    98    年    5     月    6     日
                                                      Ｍ


司法院資訊處製作；財團法人民間司法改革基金會備份。
